臺灣高等法院民事判決 
109年度重上字第51號
上  訴  人  長安馬達有限公司
法定代理人  張幸進  
訴訟代理人  葉恕宏律師
複  代理人  黃詩涵律師
            梁均廷律師
被  上訴人  底特律科技中心管理委員會
法定代理人  謝明宏  
訴訟代理人  張志偉律師
上列當事人間請求確認區分所有權人會議決議無效等事件，上訴
人對於中華民國108年11月19日臺灣士林地方法院108年度重訴字
第217號第一審判決提起上訴，上訴人並為聲明之減縮，本院於1
10年10月26日言詞辯論終結，判決如下：
        主      文
上訴駁回。
第二審訴訟費用（除確定部分外）由上訴人負擔。
        事實及理由
一、程序方面：
　㈠經查，上訴人於民國108年12月12日上訴狀訴請：「確認被上
    訴人於88年3月31日第2屆第4次委員會議所為『外牆廣告招牌
    出租案』決議（下稱系爭管委會決議，見附件1）不存在。確
    認系爭管委會決議無效。……」（見本院卷㈠第19頁
　　）。嗣於本院110年8月25日準備程序減縮應受判決事項聲明
    並更正法律上陳述：「先位聲明：確認系爭管委會決議不存
    在；備位聲明：確認系爭管委會決議自92年12月31日以後為
　　無效。……」（見本院卷㈡第212頁）。被上訴人於程序上不爭
    執此節（見同頁），應准許上訴人前述減縮與修正。
  ㈡被上訴人法定代理人變更為謝明宏，並於109年10月16日具狀
    聲明承受訴訟（見本院卷㈠第439-447頁），亦應准許。
二、上訴人主張：坐落臺北市○○區○○段0○段000地號土地（權利
    範圍691/10000）及其上162建號房屋（下稱系爭房屋
　　，門牌臺北市○○區○○路0段000號4樓，與土地合稱系爭房地
    ）位於底特律社區，被上訴人為社區管理組織。伊與 訴外
    人張幸進於100年10月17日登記取得系爭房地所有權，
　　應有部分各二分之一，系爭房屋4樓外牆與上方女兒牆均屬
    伊與張幸進所有，他人不得任意使用。但是，被上訴人認為
    其對於系爭房屋4樓外牆與女兒牆有使用收益權能，前於88
    年3月31日做成系爭管委會決議，遂持續將上開牆面對外招
    租懸掛廣告物。然而，系爭管委會決議因出席數不足而不存
    在，且公寓大廈管理條例第33條第2款於92年12月31日修正
    生效後，決議亦屬無效。被上訴人擅自將系爭房屋4樓外牆
    與女兒牆出租，每年收取租金54萬元，核屬無法律上原因受
    有利益並致伊受有損害，按照伊對於社區大樓共有比例691/
    10000計算，被上訴人應返還起訴前5年內（103年2月19日至
    108年2月19日）不當得利新臺幣（下同）18萬6,570元。再
    者，4樓外牆廣告物影響室內採光、通風等，致系爭房屋無
    法出租，自101年1月1日起至105年7月24日，損害達878萬9
　　,110元。爰依民事訴訟法第247條第1項、民法第179條、第1
    84條第1項前段之規定，訴請：㈠先位聲明：確認系爭管委會
    決議不存在；備位聲明：確認系爭管委會決議自92年12月31
    日以後為無效。㈡被上訴人應給付上訴人18萬6,570元，及自
    起訴狀繕本送達翌日起至清償日止按年息5%計算利息。㈢被
    上訴人應給付上訴人878萬9,110元，及自起訴狀繕本送達翌
    日起至清償日止按年息5%計算之利息。並願供擔保請准宣告
    假執行等語（聲明減縮與修正如前所述）。
三、被上訴人則以：88年3月31日會議由過半數委員出席並做成
    系爭管委會決議，該決議確實存在。系爭管委會決議係針對
    女兒牆招租，不涉及系爭房屋4樓外牆；又女兒牆屬於屋頂
    突出物，並非公寓大廈管理條例第33條第2款規範對象，是
    以伊出租女兒牆不必徵得上訴人同意。何況，伊在109年11
    月11日依據公寓大廈管理條例第33條第2款規定，做成附件2
    所示決議（下稱109年管委會決議），系爭管委會決議業經
    取代，上訴人就此件決議已無確認利益。再其次，伊在5年
    內並未出租系爭房屋4樓外牆與女兒牆；先前所收取租金是
    由全體區分所有權人共享利益，伊並無不當得利可言。再者
　　，系爭房屋4樓外牆廣告物並未遮蔽系爭房屋窗戶，絕未影
    響通風、採光，且上訴人請求損害賠償已逾2年時效等語，
    資為抗辯。
四、原審就上訴人前開請求，為其全部敗訴之判決。上訴人提起
    上訴並聲明：㈠原判決駁回上訴人後開第㈡至㈣項部分廢棄。㈡
    先位聲明：確認系爭管委會決議不存在；備位聲明：確認系
    爭管委會決議自92年12月31日以後為無效。㈢被上訴人應給
    付上訴人18萬6,570元，及自起訴狀繕本送達翌日起至清償
    日止按年息5%計算利息。㈣被上訴人應給付上訴人878萬9,11
    0元，及自起訴狀繕本送達翌日起至清償日止按年息5%計算
    之利息。㈤第㈢、㈣項願供擔保請准宣告假執行。被上訴人答
    辯聲明：㈠上訴駁回。㈡如受不利判決，願供擔保請准宣告免
    為假執行。（上訴人聲明減縮與修正如前所述）
五、兩造不爭執事項：
  ㈠被上訴人為底特律社區管理組織，依88年3月31日會議紀錄所
    載內容，當天召開底特律科技中心第2屆第4次委員會議，並
    作成附件1所示系爭管委會決議（見調解卷第168頁，但上訴
    人爭執出席委員人數已過半）。
  ㈡100年8月11日，上訴人與張幸進向訴外人洪欽洲購買系爭房
    地，於100年10月17日以買賣為原因，登記為系爭房地所有
    權人，權利範圍均為1/2（見調解卷第87-92頁買賣契約，重
    訴卷第124-126頁房地謄本）。
　㈢底特律社區區分所有權人於105年11月8日召開會議，區分所
    有權人共17人，出席達9人，嗣做成決議：「肆、臨時動議
    ：提案一，主任委員提案：管委會因大樓經費拮据，請區權
    會授權管委會將○○路外牆對外招租，以增加管委會收入。決
    議：同意8票，棄權1票（長安）」。上訴人不爭執會議紀錄
    之形式真正（見重訴卷第111-112頁、本院卷㈠第161-165頁
    區分所有權人名冊、簽到簿與委託書、卷㈡第289頁）。
  ㈣109年11月11日，被上訴人第12屆第1次管理委員會會議做成
    附件2所示決議（即109年管委會決議）。上訴人不爭執其形
    式真正（見本院卷㈠第475-481頁、卷㈡第289頁）。
六、本件爭點為：㈠系爭管委會決議不存在？㈡上訴人訴請確認系
    爭管委會決議無效，有無確認利益？㈢上訴人得請求返還不
    當得利18萬6,570元？㈣上訴人得請求損害賠償878萬9,110元
    ？茲就兩造論點分述如下。
七、關於系爭管委會決議不存在方面：
　  上訴人主張88年3月31日會議紀錄僅記載主席與紀錄者，並
    無其他委員出席資料，故訴請確認系爭管委會決議不存在云
    云（見本院卷㈡第194-198頁）。經查：
　㈠被上訴人於88年3月31日召開第2屆第4次委員會，就五項議案
    討論並做成決議（含系爭管委會決議），另就二件臨時動議
    做成決議，此有會議紀錄在卷（見調解卷第168-169頁）
　　。又公寓大廈管理條例第36條第8款關於管理委員會會議紀
    錄僅設有概括規定，未如同法第32條關於區分所有權人會議
    設有詳細規定；解釋上，前開會議紀錄雖未記載主任委員以
    外之出席委員姓名，仍可參考開會通知與簽到簿等資料以認
    定出席者。再依88年3月31日開會通知與簽到表，10名管理
    委員有6名委員出席即主委蕭明輝、委員許南茜、陳建中、
    黃義忠、（簽名潦草一人）、楊志偉（見本院卷㈠第285-287
    頁），應認已有過半數委員出席並做成系爭管委會決議。
　㈡其次，被上訴人於88年3月31日會議通過系爭管委會決議後
　　，雖然發生檔案短缺情事（見本院卷㈠273頁），但是仍保留
    99年11月30日租賃契約，其上記載頭家廣告社承租底特律社
    區大樓側牆（指未開設窗戶之實心牆面）懸掛廣告物，並支
    付租金予被上訴人（見原審卷第99-100頁契約書）。參以全
    體區分所有權人共17名（見本院卷㈠第161頁名冊），向來未
    質疑大樓外牆出租情節（上訴人於100年10月17日始登記為
    系爭房地權利人），應可推論被上訴人業於88年3月31日合
    法召開會議並通過系爭管委會決議，眾住戶知悉此事故未質
    疑出租事務。上訴人僅因88年3月31日會議紀錄所記載出席
    者不夠精確，即謂系爭管委會決議不存在，尚非可取。
　㈢再按「確認法律關係之訴，非原告有即受確認判決之法律上
    利益者，不得提起之；確認證書真偽或為法律關係基礎事實
    存否之訴，亦同」，民事訴訟法第247條第1項定有明文。次
    按確認法律關係成立或不成立之訴，以確認現在之法律關係
    為限，如已過去或將來應發生之法律關係，則不得為此訴之
    標的（最高法院49年台上字第1813號判例意旨參照）。又按
    確認法律關係存在或不存在之訴，以確認現在之法律關係為
    限，如過去曾經存在之法律關係，因情事變更，現已不復存
    在，而不影響其他現在之法律關係，則不得為確認之訴之標
    的。且為訴訟標的之法律關係是否存在，係以事實審言詞辯
    論終結時為準（最高法院104年度台上字第2047號判決意旨
    參照）。縱使（僅屬假設）系爭管委會決議並不存在，由於
    被上訴人於109年11月11日就同一事項做成109年管委會決議
    （詳後述），是上訴人就系爭管委會決議不存在一節，亦無
    確認利益可言。
八、關於訴請確認系爭管委會決議無效方面：
　㈠經查，被上訴人於88年3月31日會議做成系爭管委會決議：「
    二、外牆廣告招牌出租案：說明：將先開放四樓上方三個牆
    面，供出租廣告使用，每單位每月收費新台幣柒仟伍佰元整
    」、「決議：⒈靠○○路面，由華美公司承租，以一年約為期
    租金新台幣壹拾伍萬元整，本次特價由委員無異議通過
　　。⒉由總幹事擬定外牆出租合約書交由主委審核」（見調解
    卷第168頁），可知系爭管委會決議將底特律社區大樓之「4
    樓上方三個牆面」出租。
　㈡嗣92年12月31日修正生效之公寓大廈管理條例第33條第2款規
    定：「區分所有權人會議之決議，未經依下列各款事項辦理
    者，不生效力：二、公寓大廈外牆面、樓頂平臺，設置廣告
    物、無線電台基地台等類似強波發射設備或其他類似之行為
    ，設置於屋頂者，應經頂層區分所有權人同意；設置其他樓
    層者，應經該樓層區分所有權人同意。該層住戶，並得參加
    區分所有權人會議陳述意見」，是以系爭管委會決議關於「
    4樓上方三個牆面」之出租事宜，自該日起，關於屋頂設置
    廣告物部分，應經頂層區分所有權人同意，關於其他樓層外
    牆設置廣告物事項，應經該樓層區分所有權人同意。惟此規
    定並無溯及既往之效力，而係於新法修正後始適用；是上訴
    人主張系爭管委會決議於92年12月31日以後成為「無效」
　　，尚有未合。
　㈢何況，被上訴人於109年11月11日另做成附件2即109年管委會
    決議：「伍、臨時動議：議題一、本社區大樓外牆及頂樓廣
    告招租事宜[主委提案]。說明：本大樓外牆與頂樓出租架設
    廣告物，應符合現行公寓大廈管理條例第33條第2項規定，
    嗣後頂樓平台出租應經頂樓區分所有權人同意，外牆出租應
    得有關之該層該牆面區分所有權人同意，是否同意？決議：
    3票同意通過」，上訴人不爭執其形式真正（見不爭執事項㈣
    ）。足見被上訴人業已依據現行公寓大廈管理條例第33條第
    2款規定而做成109年管委會決議─社區大樓頂樓平台與外牆
    （含4樓外牆與女兒牆）出租時，應分別獲得頂樓區分所有
    權人同意、該層該牆面區分所有權人同意；是以系爭管委會
    決議業經109年管委會決議取代。依第七段第㈢小段說明，系
    爭管委會決議效力已無確認利益可言。再者，系爭管委會決
    議所涉及不當得利、侵權行為損害賠償爭議，亦由上訴人於
    本件訴訟行使權利（詳後述），並無不能提起他 訟之情形
    ；此外，上訴人並未說明有何其他過去法律關係爭議存續迄
    今之情，是其訴請「確認系爭管委會決議自92年12月31日以
    後為無效」一節；應認已無確認利益，自不應准許
　　。
九、關於上訴人請求返還不當得利18萬6,570元方面：
　　上訴人主張系爭管委會決議出租範圍包含4樓外牆與女兒牆
　　，被上訴人將前述外牆劃分為六個區域，每單位年租金9萬
    元，6個區域年租金為54萬元。於起訴前5年內（103年2月19
    日至108年2月19日），以其應有部分比例691/10000計算，
    被上訴人應返還不當得利共186,570元云云（見本院卷㈡第20
    4-205頁）。為被上訴人所否認。經查：
　㈠按「無法律上之原因而受利益，致他人受損害者，應返還其
    利益。雖有法律上之原因，而其後已不存在者，亦同」，民
    法第179條定有明文。次按判斷不當得利成立要件時，應以
    「權益歸屬說」為標準，亦即欠缺法律上原因而違反權益歸
    屬對象取得其利益者，即應對該對象成立不當得利；若是其
    無使用收益權能，即欠缺權益歸屬內容，自不得依不當得利
    法則請求返還所受之利益（最高法院94年度臺再字第39號判
    決意旨參照）。
　㈡又按「公寓大廈周圍上下、外牆面、樓頂平臺及不屬專有部
    分之防空避難設備，其變更構造、顏色、設置廣告物、鐵鋁
    窗或其他類似之行為，除應依法令規定辦理外，該公寓大廈
    規約另有規定或區分所有權人會議已有決議，經向直轄市、
    縣（市）主管機關完成報備有案者，應受該規約或區分所有
    權人會議決議之限制」、「區分所有權人會議之決議，未經
    依下列各款事項辦理者，不生效力：二、公寓大廈外牆面、
    樓頂平臺，設置廣告物、無線電台基地台等類似強波發射設
    備或其他類似之行為，設置於屋頂者，應經頂層區分所有權
    人同意；設置其他樓層者，應經該樓層區分所有權人同意。
    該層住戶，並得參加區分所有權人會議陳述意見」，公寓大
    廈管理條例第8條第1項、第33條第2款分別定有明文。依上
    開規定，可知公寓大廈外牆（含女兒牆）之使用收益權能並
    非歸屬特定區分所有權人，而是屬於全體區分所有權人，並
    依照規約或區分所有權人決議而管理使用收益；但是，區分
    所有權人會議決議（或授權管委會處理）出租頂樓平台或外
    牆時，尚應取得頂樓區分所有權人同意或該樓層該牆面區分
    所有權人同意。
　㈢再按共用部分、約定共用部分之修繕、管理、維護，由管理
    負責人或管理委員會為之。其費用由公共基金支付或由區分
    所有權人按其共有之應有部分比例分擔之，公寓大廈管理條
    例第10條第2項前段定有明文。經查，系爭房屋4樓外牆與女
    兒牆之使用收益權能，並非歸屬特定區分所有權人，已如前
    述；而被上訴人為底特律社區管理組織，嗣出租各樓層外牆
    與女兒牆，以租金做為社區公共基金，並逐月製做收支明細
    供區分所有權人查核（見本院卷㈠第483-507頁、卷㈡第139-1
    43頁），足見被上訴人收取租金供底特律社區開銷之用，並
    非為己謀利，依前開說明，尚非不當得利情事（本院102年
    度上易字第11號判決就類似案例採相同見解）。且底特律社
    區大樓3、4樓外牆雖於103年5月27日懸掛「世紀長虹」廣告
    物，業經違規人自行拆除（見本院卷㈡第15頁臺北市廣告物
    查報案件查詢系統），由於前述牆面之使用收益權能並非歸
    屬特定區分所有權人，故上訴人無從主張此部分租金之不當
    得利。關於上訴人所陳報100年12月13日至102年10月30日之
    社區大樓廣告物遭主管機關拆除資料（見本院卷㈡63-65頁）
    ，實與上訴人所述不當得利期間（103年2月19日至108年2月
    19日）無涉；而106年9月26日所懸掛廣告物位置不明（見同
    卷第17頁臺北市廣告物查報案件查詢系統），故本院均無從
    認定被上訴人有上開期間懸掛廣告物、收取租金之不當得利
    情形，併此說明。
　㈣是以上訴人主張被上訴人應返還103年2月19日至108年2月19
    日之不當得利（租金）18萬6,570元，並非可採。
十、關於上訴人請求損害賠償878萬9,110元方面：
　　上訴人主張系爭房屋外牆遭被上訴人招租廣告物影響室內採
　　光、通風等，以致無法出租。自101年1月1日起至105年7月2
    4日，所受損害共878萬9,110元（見本院卷㈡第206頁。計算
    式：月租金159,802元×無法出租之期間55月=8,789,110元）
    。為被上訴人所否認。經查：
　㈠按「因故意或過失，不法侵害他人之權利者，負損害賠償責
    任」、「因侵權行為所生之損害賠償請求權，自請求權人知
    有損害及賠償義務人時起，二年間不行使而消滅，自有侵權
    行為時起，逾十年者亦同」，民法第184條第1項前段、第19
    7條第1項分別定有明文。
　㈡依上訴人所提出相片，各件廣告物係懸掛於面臨○○路之4樓外
    牆或女兒牆之實心面，或位於側牆（為未開設窗戶之實心牆
    面），並未遮蔽上訴人窗戶等設施（見原審卷第121-123頁
    、本院卷㈠第377-423頁、卷㈡第71-127頁）；對照被上訴人
    所舉相片，益證廣告物並未阻擋系爭房屋窗戶等採光或通風
    設施（見本院卷㈠221、293-295、341-351頁）。是上訴人主
    張因被上訴人招租廣告物影響採光、通風等節，以致系爭房
    屋無法出租系爭房屋一節，即非可採（其於本院不再主張系
    爭房屋因廣告物發生龜裂損害，見本院卷㈠第454頁
　　）。何況，上訴人主張受害期間為101年1月1日至105年7月2
    4日，卻遲至108年2月19日始提起本件訴訟（見調解卷第6頁
    起訴狀），距離知悉損害日期逾2年甚明；則被上訴人為時
    效抗辯（見本院卷㈡第275頁），應屬可取。則無論被上訴
　　人是否構成侵權行為，上訴人向被上訴人索賠，均無理由。
十一、綜上所述，上訴人依據民事訴訟法第247條第1項、民法第
　　179條、第184條第1項前段之規定，訴請：「㈠先位聲明：確
    認系爭管委會決議不存在；備位聲明：確認系爭管委會決議
    自92年12月31日以後為無效。㈡被上訴人應給付上訴人18萬6
    ,570元，及自起訴狀繕本送達翌日起至清償日止按年息5%計
    算利息。㈢被上訴人應給付上訴人878萬9,110元，及自起訴
    狀繕本送達翌日起至清償日止按年息5%計算之利息」；為無
    理由，應予駁回。其假執行聲請失所附麗，應併予駁回。是
    則原審依此駁回其上開訴訟及假執行之聲請，經核並無違誤
    ，上訴意旨指摘原判決此部分不當，求予廢棄改判，為無理
    由，應予駁回。
十二、本件事證已臻明確，兩造其餘攻擊、防禦方法及證據，經
　　斟酌後，認均不足以影響本判決結果，自無逐一詳予論述之
    必要，併予敘明。
十三、據上論結，本件上訴為無理由，依民事訴訟法第449條第1
    項、第78條，判決如主文。
中　　華　　民　　國　　110 　年　　11　　月　　9 　　日
                  民事第十一庭  
                      審判長法  官  李慈惠
                            法  官  謝永昌
                            法  官  吳燁山
正本係照原本作成。
如不服本判決，應於收受送達後20日內向本院提出上訴書狀，其
未表明上訴理由者，應於提出上訴後20日內向本院補提理由書狀
（均須按他造當事人之人數附繕本）上訴時應提出委任律師或具
有律師資格之人之委任狀；委任有律師資格者，另應附具律師資
格證書及釋明委任人與受任人有民事訴訟法第466 條之1第1項但
書或第2項所定關係之釋明文書影本。如委任律師提起上訴者，
應一併繳納上訴審裁判費。
中　　華　　民　　國　　110 　年　　11　　月　　9 　　日
　　　　　　　　　　　　　　書記官  莊雅萍
　　　　　　　　　　　　　
附件1：（見調解卷第168頁─88年3月31日底特律科技中心第2屆
         第4次委員會議紀錄）
  二、外牆廣告招牌出租案：
　　說明：將先開放四樓上方三個牆面，供出租廣告使用，每單
　　      位每月收費新台幣柒仟伍佰元整。
  　決議：⒈靠○○路面，由華美公司承租，以一年約為期租金
 　　　     新台幣壹拾伍萬元整，本次特價由委員無異議通過
    　　　⒉由總幹事擬定外牆出租合約書交由主委審核。
附件2：（見本院卷㈠第475-481頁─109年11月11日底特律科技
         中心管理委員會第12屆第1次管理委員會會議紀錄）
　伍、臨時動議：
　　議題一、本社區大樓外牆及頂樓廣告招租事宜[主委提案]。
　　說明：本大樓外牆與頂樓出租架設廣告物，應符合現行公寓
　　　    大廈管理條例第33條第2項規定，嗣後頂樓平台出租
          應經頂樓區分所有權人同意，外牆出租應得有關之該
          層該牆面區分所有權人同意，是否同意？
　　決議：3票同意通過。